【裁判字號】    94,勞訴,45
【裁判日期】    950524
【裁判案由】    給付職業災害補償金
【裁判全文】
臺灣臺中地方法院民事判決  94年度勞訴字第45號
原        告  甲○○
              丙○○
上列二人共同
訴訟代理  人  洪永叡  律師
複  代理  人  丁○○  住台中市.
              己○○  住同上
被        告  賴明耀即吊橋庭園渡假山莊
                      住台中縣.
兼訴訟代理人  乙○○即吊橋庭園餐廳（即吊橋庭園渡假山莊）
兼上二人共同
訴訟代理  人  陳文雄即吊橋庭園渡假山莊
                      住高雄縣.
當事人間給付職業災害補償金事件，本院於95年5月10日言詞辯
論終結，判決如下：
    主      文
被告應連帶給付原告新台幣陸拾參萬柒仟貳佰元，及自民國九十
三年一月五日起至清償日止，按年息百分之五計算之利息。
原告其餘之訴駁回。
訴訟費用由被告連帶負擔二分之一，餘由原告負擔。
本判決原告勝訴部分，於原告以新台幣參拾壹萬元供擔保後，得
假執行；但被告如以新臺幣陸拾參萬柒仟貳佰元原告預供擔保，
得免為假執行。
原告其餘假執行之聲請駁回。
    事實及理由
壹、程序方面：
一、按訴狀送達後，原告不得將原訴變更或追加他訴。但請求之
    基礎事實同一者、因情事變更而以他項聲明代最初之聲明者
    該訴訟標的對於數人必須合一確定時，追加其原非當事人之
    人為當事人、不甚礙被告之防禦及訴訟之終結者，不在此限
    。民事訴訟法第255條第1項第2、4、5、7款分別定有明文。
二、本件原告起訴時原依勞動基準法第59條，請求被告賴明耀即
    吊橋庭園渡假山莊職災補償計新台幣（下同）1,350,000元
    及遲延利息。嗣於本院審理中追加被告陳文雄即吊橋庭園渡
    假山莊、乙○○即吊橋庭園餐廳為被告，本院審酌原告上開
    追加請求部分與起訴事實之基礎事實同一，又被告陳文雄及
    賴明耀於審理中始抗辯被害人石瑩滄非受雇於吊橋庭園渡假
    山莊，而係受雇於吊橋庭園餐廳，係屬情事變更，且被告賴
    明耀與陳文雄係合夥關係，對於本件訴訟標的必須合一確定
    ，而被告陳文雄、乙○○均為賴明耀之訴訟代理人，對於本
    件訴訟亦相當瞭解，不甚礙其防禦及訴訟之終結。依前揭法
    律規定，均應准許，合先敘明。
貳、實體方面：
一、原告方面：
  (一)石瑩滄係原告2人之子，受僱於被告賴明耀、陳文雄、乙○
    ○經營之吊橋庭園渡假山莊與吊橋庭園餐廳，由被告3人共
    同僱用擔任廚師，月薪30,000元。平日居住於該山莊內所附
    設之員工宿舍。於民國（下同）92年12月20日晚上10時30分
    許，在員工宿舍之浴室洗澡，因浴室空氣流通不良，水蒸氣
    太多，致石瑩滄起身後於著內褲時缺氧向前跌倒，下巴撞到
    浴缸邊緣，雙膝跪倒在浴缸旁，頭部進入浴缸水中而不幸溺
    斃窒息死亡。本件石瑩滄於員工宿舍浴室洗澡通風不良缺氧
    跌倒而溺死，為職業災害，原告為石瑩滄之父母，爰依勞動
    基準法第59條第1項第4款請求被告連帶給付45個月平均工資
    之職業災害死亡補償金，另依勞動基準法施行細則第33條規
    定，被告等應於石瑩滄死亡15日內給付，並聲明求為判決：
    被告應連帶給付原告1,350,000元，及自93年1月5日起至清
    償日止按年息5%計算之利息；原告願供擔保，請准宣告假執
    行。
  (二)對被告抗辯之陳述：
  1.餐旅業從業人員自85年5月即已納入勞工安全衛生法保護範
    圍，故有關職業災害之認定應依據勞工安全衛生法之規定。
    而雇主於勞動契約存續中，提供宿舍、床鋪及浴室，使勞工
    為履行契約提供勞務之場所，係屬勞工安全衛生所稱之勞工
    就業場所之建築物及設備，且為雇主所得監督、管理範圍，
    勞工於該宿舍浴室洗澡泡澡之日常生活行為，係隨作業活動
    而衍生，屬就業上之必要附隨行為，本件石瑩滄於雇主提供
    之宿舍浴室洗澡而溺死，自屬因職業災害而死亡。
  2.勞動基準法第59條有關職業災害死亡之補償是採無過失補償
    責任，縱被告無過失，仍應依法補償，故無論被告提供之宿
    舍浴室是否有通風不良之情形，被告均應負職業災害之補償
    責任。
  3.吊橋庭園渡假山莊及吊橋庭園餐廳從建築物之外觀是整體不
    可分，難以區別何者是山莊、何者是餐廳，且被告所架設之
    網站資料亦顯示有提供民宿及餐點，此外，吊橋庭園餐廳並
    未為營利事業登記，僅設立稅籍為了開立發票，與吊橋庭園
    渡假山莊實為一體，故石瑩滄係吊橋庭園渡假山莊及吊橋庭
    園餐廳即被告3人所共同僱用，被告等應負連帶補償責任。
二、被告則辯稱：
  (一)吊橋庭園餐廳係獨資商號，負責人為被告乙○○，被告賴明
    耀與陳文雄係合夥之事業為吊橋庭園渡假山莊，係經營民宿
    ，不供應餐點，石瑩滄係受雇於被告乙○○即吊橋庭園餐廳
    擔任廚師，並非受雇於被告賴明耀及陳文雄合夥經營之吊橋
    庭園渡假山莊，是被告賴明耀及陳文雄並非石瑩滄之雇主，
    無須負職業災害死亡補償責任。
  (二)石瑩滄受雇擔任二廚職務，工作場所應為廚房，工作時間為
    上午9時至下午8時，而石瑩滄係於晚上10時30分許，在浴室
    洗澡時不慎跌倒致溺斃，其死亡時間不在工作時間內，死亡
    地點非屬工作場所，亦非往返於居所至工作場所途中，故本
    件應屬普通意外死亡，非屬職業災害。
  (三)石瑩滄所住宿舍與被告賴明耀、乙○○夫妻使用之房間，設
    備相同，浴室內附有窗戶，開關自如，浴室門扉設有排氣孔
    ，空氣對流作用良好，並非密不通風，使用者可視需要，自
    行決定是否打開窗戶，該浴室並非密閉式浴室 (未設置窗戶
    或透氣窗)，縱未設置電動排氣設備，仍符合建築法規之規
    定。又雇主提供浴室係為勞工「洗澡」之用途，「洗澡」為
    日常生活必須之行為，「泡澡」則不然，並非勞工日常生活
    必須之行為，雇主提供之浴室既屬正常設備，則石瑩滄因泡
    澡而致生意外，自無由認定為職業災害。再查石瑩滄患有癲
    癇症多年，應知癲癇症患者不宜泡澡，其仍進入浴室泡澡，
    且檢察官係以初步排除癲癇病發結案，並非完全排除石瑩滄
    係因癲癇病發以致局部或全身僵直抽蓄而無法自我控制導致
    跌倒發生意外致死之可能，此由相驗屍體證明書上死亡原因
    欄：第二項「其他對死亡有影響之疾病或身體狀況（但與引
    起死亡之疾病或傷害無直接關係者）」，明確註明「癲癇病
    史」，即「癲癇病發」亦不被排除會對石瑩滄造成意外之間
    接因素，是本件石瑩滄應係意外死亡而非職業災害死亡。並
    聲明求為判決：駁回原告之訴；如受不利判決，願供擔保請
    求免為假執行。
三、兩造不爭執之事實：
  (一)石瑩滄受僱擔任廚師，平均工資每月30,000元。
  (二)石瑩滄於92年12月20日晚上10時30分許，進入和平鄉○○村
    ○○路○段7之10號員工宿舍之浴室洗澡，當日晚上11時30分
    許，由被告賴明耀及其女戊○○發現石瑩倉雙膝跪倒在浴缸
    邊緣，溺斃窒息死亡。
  (三)石瑩滄自17歲起發現患有癲癇症。
  (四)石瑩滄未婚，未育有子女，原告2人為石瑩倉之父母。
四、法院之判斷：
    本件兩造之主要爭執點應在於：吊橋庭園渡假山莊或吊橋庭
    園餐廳是否為不同事業單位？如是，石瑩滄之雇主為何人？
    石瑩滄在員工宿舍發生死亡結果是否屬於職業災害？
  (一)被告賴明耀、陳文雄雖以石瑩滄係受雇於被告乙○○即吊橋
    庭園餐廳，並以吊橋庭園餐廳設有稅籍，與吊橋庭園渡假山
    莊係不同事業單等語置辯，被告乙○○亦為相同陳述，惟為
    原告所否認。經查：
  1.石瑩滄死亡後，被告賴明耀於警訊及台灣台中地方法院檢
    察署檢察官相驗訊問時，均自承為石瑩滄之雇主，業據本院
    調取台灣台中地方法院檢察署92年度相字第1800號案卷查核
    屬實。嗣於本件民事事件審理之初亦未爭執石瑩滄非受僱於
    吊橋庭園渡假山莊，被告乙○○、陳文雄分別受被告賴明耀
    委任為訴訟代理人，於歷次言詞辯論期日到庭，亦均未有所
    爭執，則就原告主張石瑩滄受僱於吊橋庭園渡假山莊之事實
    ，依民事訴訟法第280條第1項規定，被告賴明耀不為爭執即
    視同自認，則被告賴明耀嗣後雖為與上述自認相反之陳述，
    惟並未依民事訴訟法第279條第3項規定撤銷其自認，且亦未
    能證明與事實不符（詳後述）或經原告同意被告賴明耀撤銷
    其自認，則被告賴明耀前所為自認仍為有效，是原告主張石
    瑩滄受僱於被告賴明耀即吊橋庭園渡假山莊之事實，為被告
    賴明耀所自認，自應信為真正。
  2.吊橋庭園渡假山莊及吊橋庭園餐廳，其門牌號碼相同，為被
    告所自認，由其建築物之外觀觀察係一個整體而不可分，無
    法明顯區別二者。又吊橋庭園渡假山莊及吊橋庭園餐廳，均
    未為營利事業之登記，其中吊橋庭園餐廳雖有設立稅籍，然
    僅為報稅之行政管理上方便，且依本院向財政部台灣省中區
    國稅局東勢稽徵所調取之吊橋庭園餐廳營利事業統一發證設
    立登記申請書所示，其營業項目亦記載為：餐飲、露營、烤
    肉、民宿等項，有該所95年3月8日中區國稅東勢三字第0950
    001903號函可憑，與原告提出被告不爭執之吊橋庭園渡假山
    莊網站資料所示提供民宿、餐廳、烤肉食品、露營場地等營
    業項目全屬相符。再依被告賴明耀於勞工保險局人員於93年
    7月21日訪查時，陳稱：「本人與妻乙○○在台中縣和平鄉
    ○○路○段7-10號開設吊橋庭園渡假山莊，由我太太乙○○
    擔任負責人，夫妻二人共同經管理，未申請任何證照、僅有
    設籍課稅，稅籍號碼：00000000…」等語，有勞工保險局94
    年6月8日保護一字第09410004090號函所附訪查紀錄在卷為
    證，顯見吊橋庭園渡假山莊及吊橋庭園餐廳乃同一事業單位
    ，且由被告賴明耀、乙○○實際上共同經營，被告雖提出帳
    冊資料為證，惟無法證明該帳冊資料為真正，且與前述本院
    調查之證據不符，自無從做為吊橋庭園渡假山莊及吊橋庭園
    餐廳係不同事業體之證明。
  3.被告賴明耀、陳文雄於91年10月20日訂立合夥契約，約定合
    夥經營吊橋庭園渡假山莊，由被告賴明耀擔任執行業務合夥
    人，有被告陳文雄提出之合夥經營餐旅業契約書在卷為證，
    而吊橋庭園渡假山莊實際上之經營管理係由被告賴明耀、乙
    ○○共同執行，應對石瑩滄有實際上之管理監督權，故本件
    被告賴明耀、陳文雄、乙○○均應為石瑩滄之雇主，被告賴
    明耀、陳文雄辯稱僅被告乙○○為石瑩滄之雇主云云，不足
    採信。
  (二)石瑩滄於被告提供之員工宿舍浴室洗澡而發生死亡結果，是
    否為勞動基準法第59條所稱之職業災害？
  1.按職業災害，係指勞工於執行其業務上之工作時，因工作的
    意外事故，而致使勞工發生死亡、殘廢、傷害或疾病的災害
    。惟勞動基準法第59條就「職業災害」並未加以定義，依同
    法第1條後規定：本法未規定者適用其他法律之規定，則比
    照勞工安全衛生法第2條第4款之規定：「本法所稱職業災害
    ，謂勞工就業場所之建築物、設備、原料、材料、化學物品
    、氣體、蒸氣、粉塵等或作業活動，及其他職業上原因引起
    之勞工疾病、傷害、殘廢或死亡」及勞工安全衛生法施行細
    則第3條、第4條規定：「本法所稱就業場所係指於勞動契約
    存續中，由雇主所提示，使勞工履行契約提供勞務之場所；
    所稱工作場所，係指就業場所中，接受雇主或代理雇主指示
    處理有關勞工事務之人所能支配、管理之場所。…」、「本
    法第二條第四項所稱職業上原因，係指因隨作業活動而衍生
    ，於就業上一切必要行為及其附隨行為而具相當因果關係者
    。」，所闡明職業災害之內涵，自得於認定勞動基準法第59
    條所指職業災害時依法援用。
  2.本件石瑩滄係於92年12月20日晚上10時30分許，進入和平鄉
    ○○村○○路○段7之10號被告提供員工宿舍之浴室洗澡，當
    日晚上11時30分許，由被告賴明耀及其女戊○○發現石瑩倉
    雙膝跪倒在浴缸邊緣，溺斃窒息死亡等事實，為兩造所不爭
    執，堪信為真正。本件災害發生之處所為被告即雇主提供之
    員工宿舍浴室，該宿舍及浴室係於被告與石瑩滄之勞動契約
    存續中，由雇主所提供，使勞工為履行契約提供勞務之場所
    ，即屬勞工安全衛生法所稱之勞工就業場所之建築物及設備
    ，且為雇主所得監督、管理範圍，勞工於該宿舍浴室洗澡之
    行為，係隨作業活動而衍生，自屬就業上之必要附隨行為。
    被告雖辯稱「洗澡」為勞工日常生活必須之行為，「泡澡」
    則否，石瑩滄係因在浴室內「泡澡」而生本件意外云云，惟
    石瑩滄在該浴室內是否為「泡澡」之行為，並無證據資料可
    憑認定，況「洗澡」與「泡澡」行為，依一般人之觀念，並
    無明顯可分之標準，被告徒以此為辯，殊無可採，是原告主
    張本件石瑩滄因職業災害死亡之事實，自堪採信。
  3.被告另以其提供之浴室並無通風不良之情形及本件不能排除
    為石瑩滄癲癇症發作所致等語為辯，按職業災害死亡補償乃
    對受到「因工作而罹災致死」之受僱人家屬，提供及時有效
    支持及照顧之制度，使受其扶養之家屬不致因受僱人罹災陷
    入貧困之境，造成社會問題，其宗旨非在對違反義務、具有
    故意過失之雇主加以制裁或課以責任，而係維護勞動者及其
    家屬之生存權，並保存或重建個人及社會之勞動力，是以職
    業災害補償制度之特質係採無過失責任主義，凡雇主對於業
    務上災害之發生，不問其有無故意過失，皆應負補償之責任
    ，受僱人縱使與有過失，亦不減損其應有之權利。本件石滄
    瑩於員工宿舍浴室死亡，係屬職業災害，已如前述，而職業
    災害死亡補償制度之特質係採無過失責任主義，故本件被告
    提供之浴室是否有通風不良情形，或石瑩滄是否係因癲癇症
    發作無自制力而溺死，均與被告是否應依勞動基準法第59條
    第1項負擔職業災害死亡補償之責任無涉。
  4.綜上所述，本件石瑩滄於被告提供之宿舍浴室內死亡，係屬
    勞動基準法第59條所定因職業災害而致死亡，洵堪認定。
  (三)按勞工因遭遇職業災害而致死亡、殘廢、傷害或疾病時，雇
    主應依左列規定予以補償：四勞工遭遇職業傷害或罹患職業
    病而死亡時，雇主除給與五個月平均工資之喪葬費外，並應
    一次給與其遺屬四十個月平均工資之死亡補償。其遺屬受領
    死亡補償之順位如左：(一)配偶及子女。(二)父母。勞動基準法
    第59條第4款定有明文。本件原告為石瑩滄之父母，石瑩滄
    未結婚且未育有子女及石瑩滄之平均工資為30,000元，為兩
    造所不爭執，則原告得依上述規定請求雇主給付按45個月平
    均工資計算之喪葬費及死亡補償，其金額共計為1,350,00 0
    元 (45×30000＝0000000)。
  (四)末按未加入勞工保險而遭遇職業災害之勞工，雇主未依勞動
    基準法規定予以補償時，得比照勞工保險條例之標準，按最
    低投保薪資申請職業災害殘廢、死亡補助。前項補助，應扣
    除雇主已支付之補償金額。雇主依勞動基準法規定給予職業
    災害補償時，第一項之補助得予抵充。職業災害勞工保護法
    第6條定有明文；同一事故，依勞工保險條例或其他法令規
    定，已由雇主支付費用補償者，雇主得予以抵充依勞動基準
    法第59條規定應給付之補償金額，同條但書亦有明文規定。
    按職業災害勞工保護法第6條之規定，旨在保護未加入勞工
    保險而遭受職業災害之勞工，由國家於職業災害發生時，先
    代雇主履行職業災害補償，以確保勞工職業災害補償請求之
    公正、迅速，而係依勞工保險條例所為給付，其本質上仍屬
    勞動基準法之勞工職業災害補償，從而勞工因遭遇職業災害
    而死亡，已依職業災害勞工保護法、勞工保險條例領得之職
    業災害保險給付，應予扣除抵充雇主應負之職業災害補償責
    任。又原告因本件職業災害已向勞工保險局領取職業災害死
    亡補償給付712,800元，有勞工保險局93年11月5日保護一字
    第09360011860號函附卷可佐，揆諸前揭說明，原告請求之
    喪葬費及死亡補償應扣除已受領之勞工保險局給付，故原告
    尚得請求被告給付之金額為637,200元。
五、本件被告賴明耀、陳文雄、乙○○均為石瑩滄之雇主，且係
    合夥經營吊橋庭園渡假山莊，應負連帶責任。從而，原告依
    勞動基準法第59條請求被告連帶給付637,200元，並依勞動
    基準法施行細則第33條規定自石瑩滄死亡之日後第16日起即
    93年1月5日起至清償日止，按年息5%計算之利息，為有理由
    ，應予准許。原告逾此數額之請求，則無理由，應予駁回。
六、本件判決之基礎已為明確，兩造其餘訴訟資料及攻擊防禦方
    法經本院審酌後，認與判決結果尚不生影響，無一一論述必
    要，附此敘明。
七、兩造均陳明願供擔保，請准宣告假執行及免為假執行，就原
    告勝訴部分，經核均無不合，爰分別酌定相當之擔保金額宣
    告之；至原告敗訴部分，其假執行之聲請已失所附麗，應併
    予駁回。
八、訴訟費用負擔及假執行之依據：民事訴訟法第79條、第85條
    第2項、第390條第2項、第392條第2項，判決如主文。
中    華    民    國    95    年    5    月    24    日
                  民事第三庭  法  官  陳文爵
正本係照原本作成。
如對本判決上訴，須於判決送達後20日內向本院提出上訴狀。
中    華    民    國    95    年    5    月    24    日
                              書記官  王美珍


司法院資訊處製作；財團法人民間司法改革基金會備份。
